【裁判字號】    91,交易,65
【裁判日期】    920317
【裁判案由】    過失傷害
【裁判全文】
臺灣嘉義地方法院刑事判決                          九十一年度交易字第六五號
    公  訴  人  臺灣嘉義地方法院檢察署檢察官
    被      告  戊○○  女  三.
    選任辯護人  蔡碧仲律師
                汪玉蓮律師
                楊瓊雅律師
右列被告因過失傷害案件，經檢察官提起公訴（九十一年度偵字第九○六號），本院
判決如左：
    主  文
戊○○從事業務之人，因業務上之過失傷害人，處有期徒刑肆月，如易科罰金，以
佰元折算壹日。
    事  實
一、戊○○務農，平日均以農用曳引機之農地搬運車載運農作物，係以駕駛為附隨業
    務之人。其未考領農地搬運車之駕駛執照，仍於民國九十年十一月十七日夜間近
    六時許，駕駛無車牌號碼之農地搬運車，沿嘉義縣新港鄉○○村○○○○○路之
    產業道路由北往南方向行駛，理應注意汽車於夜間行駛時，應使用燈光；又裝載
    貨物寬度不得超過車身，而依當時夜間天候晴、路面乾燥、無缺陷、無障礙物、
    視距良好，並無不能注意之情事，竟疏未注意應使用燈光及裝載貨物寬度不得超
    過車身，即貿然駕駛上開農地搬運車裝載超過車身之稻草，行經上開未劃標線狹
    路之產業道路，適有丙○○○亦無駕駛執照騎乘車牌號碼ＴＬＢ－二一五號之輕
    型機車，沿上開未劃標線狹路之產業道路由南往北方向行駛，亦疏未注意行經狹
    路，應減速慢行，作隨即停車之準備；且汽車行駛時，駕駛人應注意車前狀況，
    並隨時採取必要之安全措施；及在未劃標線之道路，應靠右行駛之規定，兩車之
    車頭因而發生碰撞，致丙○○○人車倒地，因此而受有右橈骨骨折、頭路外傷併
    顏面撕裂傷約十公分、下頷骨骨折、左手撕裂傷、右大腿挫傷瘀青等傷害。戊○○於肇事後，在未為有偵查權限之機關或公務員發覺前，即向接獲報案前往現場
    處理之嘉義縣警察局民雄分局安和派出所警員己○○自首犯罪，並而接受本件裁
    判。
二、案經丙○○○訴由嘉義縣警察局民雄分局報請臺灣嘉義地方法院檢察署檢察官偵
    查起訴。
    理  由
一、訊據被告戊○○固坦承其於右揭時、地無照駕駛上開無牌照之農地搬運車與告訴
    人丙○○○所騎乘之上開輕型機車發生車禍致告訴人受有右橈骨骨折、頭路外傷
    併顏面撕裂傷約十公分、下頷骨骨折、左手撕裂傷、右大腿挫傷瘀青等傷害之事
    實，惟辯稱：車禍發生時應係日間，而非夜間；且當時係告訴人騎乘上開輕型機
    車未靠右行駛，始與伊所駕駛之上開農地搬運車發生碰撞，是伊並無過失云云。
    經查：
（一）右揭事實，迭據告訴人丙○○○迭於警訊、偵查中及本院審理時指述綦詳，並
      有道路交通事故調查報告表一份、事故現場照片四幀及診斷證明書一紙在卷可
      稽（分別見警卷第五至八頁）。
（二）第查，本件肇事地點之產業道路係未劃有標線之狹路，此徵諸卷附道路交通事
      故調查報告表、現場照片及本院勘驗筆錄後附之照片自明（見本院卷第九九、
      一○○頁）；又被告所駕駛之上開農地搬運車經本院實地曳量後，其寬度約一
      、五二公尺（含後視鏡），是參以事故發生後所拍攝之現場照片觀之，被告當
      時所駕駛農地搬運車上所載運之稻草，其堆放之寬度顯逾該農地搬運車之車身
      ，而有嚴重妨害該處行車往來之視線，至為明顯，是被告於本件肇事顯有裝載
      貨物（即稻草）寬度超過車身之過失甚明。
（三）又查，雖被告辯稱本件肇事時係九十年十一月十七日下午四點至五點之間，尚
      屬日間，然本件車禍發生後之報案時間為當日下午六時十分許乙情，有道路交
      通事故調查報告表、當時至現場處理之嘉義縣警察局民雄分局安和派出所警員
      己○○所繕之報告書及嘉義縣警察局民雄分局安和派出所受理各類案件紀錄表
      各一份在卷可參（分別見警卷第五、九頁及本院卷第五七頁），是被告所辯當
      時尚屬日間乙情，是否與實情相符，要非無疑？參以證人己○○到庭證述：「
      （問：你知道本件車禍是何人報案？）當時我值班，是告訴人吳黃鏡月的女兒
      （即其媳婦王瓊芳）騎車到派出所報案，當時我值班」、「（問：報案是幾點
      ？）我十八時接值班，受理時是十八時十分，我已經接值班了」、「（問：那
      時你們到現場是幾點？）六點十五分，我六點十分接到報案，我六點接值班」
      、「（問：現場圖是否你製作？）是，我寫的時間是我們到現場的時間」、「
      （問：拍照的時間？）我們接到報案的時候，大約十八時十分，現場離我們派
      出所不用五分鐘的車程」等語（見本院卷第二三至二六頁九十一年三月二十七
      日訊問筆錄）及證人即告訴人之媳婦王瓊芳於本院調查時及勘驗現場時所證：
      「（問：如何知道車禍？）在當天有一在田裡面工作的人，跑到我家裡來，告
      訴我先生，我先生他們馬上就過去，我先去報案，警察就告訴我他值班，要等
      交接，他說他的班到六點，警察說會趕快找人去處理，：：：」、「（問：當
      天你是否騎機車去報警？）是的，我第一次從事發現場到安和派出所要報警，
      警員告訴我他們在交班，會立刻派人過來現場，我就又騎機車返回現場，在現
      場時不到三十秒，又立刻騎機車至安和派出所報警，因為我怕警員找不到現場
      ，所以當天我到警局二次，但時間都很短」等語（見本院卷第六○、九五頁九
      十一年七月十日訊問筆錄及十月二十四日勘驗筆錄），可知本件報案之時間應
      為當天近六時許之時間，應無疑義；則(1)由事發現場至告訴人家中以步行方式
      時間約【四分鐘】，再(2)由告訴人家中至安和派出所，距離不到二百公尺，時
      間約【一分四十五秒】，(3)被告依事發當日所稱之求援路線，以跑步或步行之
      方式測量，來回往返之時間約【八分三十秒】等情，業據本院勘驗現場時實地
      測量屬實，有本院九十一年十月二十四日勘驗筆錄及後附之現場圖、照片等附
      卷可查（見本院卷第九二至一○○頁），是果真如被告所辯當天發生事故之時
      間係下午四時至五時間，則其於事故發生後若自事故現場以步行之方式至安和
      派出所報案所需之時間約【五分四十五秒，即上開(1)＋(2)），或以其所稱之求
      援路線，以跑步或步行之方式來回往返事故現場之時間約【八分三十秒，即上
      開(3)】，均應未逾當日下午五時即可至安和派出所報案，又參以被告係居住該
      地之人，焉有可能不知安和派出所位於何處之理？是其上開所辯當時仍係日間
      乙情，顯與實情有違；復參諸證人即載送告訴人上下班之何振文於本院勘驗現
      場時證稱：「（問：九十一年十一月十七日，你是否有載丙○○○下班？）有
      ，因為告訴人上、下班都是我接送，告訴人的上班時都是做到下午五點半，我
      都載她回到家，時間都約晚上六點左右：：：」、「（問：有無可能在五點半
      之前下班？）不可能，除非雨下很大才可能提早收工」、「（問：有無可能當
      天已經沒有工作，提早載告訴人返家？）不可能，因為工作都作不完」、「（
      問：平均一趟車程多久？）約十五分鐘，大概時速都三、四十公里左右」等語
      （見本院卷第九四頁正、背面），足徵告訴人所陳車禍發生時約六點乙節，應
      堪採信；且本件肇事時即九十年十一月十七日之日沒時間為下午五時十二分許
      乙情，有交通部中央氣象局九十一年六月十七日中象參字第九一○三二八九號
      函附卷可稽（見本院卷第四七頁），益證本件事故發生之時間為當日之夜間乙
      情，應可認定。而查被告亦自承其所駕駛之農地搬運車之車燈業已損壞（見警
      卷第四頁及本院卷第二○頁九十一年三月二十七日訊問筆錄），是被告自有於
      夜間未使用燈光之過失，灼然自明。至被告所聲請傳訊之證人乙○○、丁○○
      、甲○○經本院訊問後均對本件事故發生當時之時間及天色為不復記憶之供述
      ，是自難為有利於被告事實之認定，併此敘明。
（四）按農用曳引機，係指雙軸三輪以上之輪式曳引機或裝有履帶式曳引機或其他由
      駕駛員乘坐操縱之曳引機而言；又農用曳引機駕駛人員，應經考驗合格後發給
      駕駛證方准駕駛，臺灣省農耕機管理辦法第三條及第七條分別定有明文。次按
      前項（即非屬汽車範圍必須行駛於道路之動力機械）動力機械行駛於道路時，
      其駕駛人必須領有小型車以上之駕駛執照，道路交通安全規則第八十三條第二
      項亦有明文。今被告既自承未領有屬於農用曳引機之農地搬運車之駕駛執照，
      是其於本件肇事時係無駕駛執照駕車乙節，亦堪認定。雖被告另辯以上開農地
      搬運車無須駕駛執照及牌照云云，惟查，被告所提出由嘉義縣新港鄉公所核發
      之農業機械使用證係該所於九十一年三月十二日所核發，於此之前並未有核發
      之證明，且本件事故之發生時間係九十年十一月十七日，亦在該農業機械使用
      證核發前，是被告所辯尚難資為其有利之證據，附此敘明。
（五）按汽車於夜間行駛時，應使用燈光；又裝載貨物寬度不得超過車身，道路交通
      安全規則第一百零九條第一款及第七十九條第一項第三款分別定有明文。被告
      身為駕駛人，自應注意並遵守上述道路交通安全規定，且依卷附之道路交通事
      故調查報告表所載，本件肇事當時係夜間天候晴、路面乾燥、無缺陷、無障礙
      物、視距良好，則被告並無不能注意之情事，詎仍未使用燈光及裝載貨物寬度
      超過車身，因而肇事，致告訴人受有右橈骨骨折、頭路外傷併顏面撕裂傷約十
      公分、下頷骨骨折、左手撕裂傷、右大腿挫傷瘀青等傷害，足見被告於本件車
      禍確有違反上述交通安全規則至明；次按刑法過失傷害罪，祇以加害人之有過
      失為致傷害之一原因為已足，不因被害人亦有過失而影響於犯罪之成立，但得
      審酌各方過失程度，為量刑輕重之標準（院字第六三一解釋參照），故本件告
      訴人雖亦違反行經狹路，應減速慢行，作隨即停車之準備；且汽車行駛時，駕
      駛人應注意車前狀況，並隨時採取必要之安全措施；及在未劃標線之道路，應
      靠右行駛之規定，而與有過失，但此仍不能解免被告應負之過失責任；即本件
      車禍經送請臺灣省嘉雲區車輛行車事故鑑定委員會及臺灣省車輛行車事故覆議
      鑑定委員會鑑定結果，亦認：「戊○○無照駕駛無牌照搬運車，裝載物品超寬
      ，且車燈損壞，影響行車安全，為肇事原因。」、「戊○○無照駕駛農用搬運
      車，行經未劃標線狹路路段，裝載物品超寬妨害交通，為肇事主因。丙○○○
      無照駕駛輕機車，行經未劃標線狹路路段，未減速慢行，且未注意車前狀況，
      為肇事次因。」，有該委員會九十一年六月四日嘉鑑字第九一○五六五號及九
      十二年一月八日府覆議字第九一二六一五號鑑定意見書各一份附卷可參（分別
      見本院卷第四三、一○三頁），是被告有上開過失行為，至為明確；又告訴人
      係因本件車禍而受傷，已如前述，其與被告之過失行為間有相當因果關係。從
      而，本件事證明確，被告犯行洵堪認定。
（六）末查，鑑定單位應僅就個案已確定之事實進行肇事因素鑑定，就車禍發生經過
      之事實認定，係屬法院權責，鑑定單位之鑑定僅供法院參考，是鑑定事項，純
      屬車禍發生經過之事實認定問題，非由鑑定機關以鑑定之方式代法院為事實認
      定。是本件車禍情形，經分別送請臺灣省嘉雲區車輛行車事故鑑定委員會及臺
      灣省車輛行車事故覆議鑑定委員會，雖僅認「若肇事時段為夜間無照明，則戊○○無照駕駛無牌照搬運車，裝載物品超寬，且車燈損壞，影響行車安全，為
      肇事原因。丙○○○無肇事因素。」、「戊○○無照駕駛農用搬運車，行經未
      劃標線狹路路段，裝載物品超寬妨害交通，為肇事主因。」，然查臺灣省嘉雲
      區車輛行車事故鑑定委員會及臺灣省車輛行車事故覆議鑑定委員會鑑定意旨均
      分別未能參酌告訴人於行經狹路，未減速慢行，且未注意車前狀況及在未劃標
      線之道路，未靠右行駛之規定，而有違反道路交通安全規則第九十三條第一項
      第三款、第九十四條第三項、第九十五條第一項之規定，以及被告夜間行駛時
      ，未使用燈光，而有違反道路交通安全規則第一百零九條第一款之規定，是上
      開臺灣省嘉雲區車輛行車事故鑑定委員會及臺灣省車輛行車事故覆議鑑定委員
      會之鑑定意見書之認定，與本院調查所得之證據顯有不合，自為本院所不採，
      附此敘明。
二、查被告戊○○務農，平日均以農地搬運車載運農作物，業據其供陳在卷（見本院
    卷第一一八頁九十二年三月三日審判筆錄），係以駕駛為附隨業務之人。其於執
    行業務中肇事致人受傷，所為係犯刑法二百八十四條第二項前段之業務過失傷害
    罪。公訴意旨漏未斟酌此點，而認被告係犯同法第二百八十四條第一項前段之過
    失傷害罪，尚有未洽，惟其基本事實同一，本院自應予審理，並變更其起訴法條
    。又被告未考領農地搬運車之駕駛執照，已如前述，足見其於本件車禍發生時未
    領有駕駛執照，竟猶駕駛車輛，因而致人受傷，依法負刑事責任，應依道路交通
    管理處罰條例第八十六條第一項規定加重其刑。而被告於本件車禍發生後，於有
    偵查犯罪職權之機關或公務員知悉犯罪之人前，即向接獲報案前往現場處理之嘉
    義縣警察局民雄分局安和派出所警員己○○自首犯罪，並而接受本件裁判等情，
    除據被告供明在卷外，並經證人己○○到庭證述屬實（見本院卷第二四頁九十一
    年三月二十七日訊問筆錄），應依刑法第六十二條前段規定減輕其刑，上開加重
    減輕事由並依例先加後減之。爰審酌被告並無前科，有臺灣嘉義地方法院檢察署
    刑案資料查註紀錄表、臺灣高等法院被告全國前案紀錄表各一份在卷可按，素行
    堪稱良好，對於本件車禍之發生應負之過失責任，告訴人所受傷害程度之輕重，
    犯罪之動機、目的、方法，迄今仍未與告訴人達成民事和解賠償損害，並否認犯
    行之態度等一切情狀，量處如主文所示之刑，並諭知易科罰金之折算標準，以資
    儆懲。
據上論斷，應依刑事訴訟法第二百九十九條第一項前段、第三百條，道路交通管理處
罰條例第八十六條第一項，刑法第二百八十四條第二項前段、第六十二條前段、第四
十一條第一項前段，罰金罰鍰提高標準條例第一條前段、第二條，判決如主文。
本案經檢察官郭志明到庭執行職務。
中      華      民      國    九十二    年      三      月     十七     日
                                臺灣嘉義地方法院刑事第一庭
                                    法  官  黃  仁  勇
右正本證明與原本無異。
如不服本判決，應於判決送達後十日內向本院提出上訴狀( 應附繕本 )。
中      華      民      國    九十二    年      三      月     十七     日
                                    書記官  呂權  芳
附錄本判決論罪科刑法條：
刑法第二百八十四條：
因過失傷害人者，處六月以下有期徒刑、拘役或五百元以下罰金。致重傷者，處一年
以下有期徒刑、拘役或五百元下罰金。
從事業務之人，因業務上之過失傷害人者，處一年以下有期徒刑、拘役或一千元以下
罰金。致重傷者，處三年以下有期徒刑、拘役或二千元以下罰金。


司法院資訊處製作；財團法人民間司法改革基金會備份。
